臺灣臺中地方法院民事判決　九十年度重訴字第四七三號
　　原　　　告　　辛○○
　　送達代收人　　辛○○
　　被　　　告　　庚○○
　　複　代理人　　甲○○
　　被　　　告　　丙○○
　　　　　　　　　丁　○
　　　　　　　　　乙○○○
　　　　　　　　　戊○○
　　　　　　　　　己○○
右當事人間請求分割共有物事件，本院判決如左：
    主      文
被告庚○○、丁○、乙○○○、戊○○、己○○應就被繼承人張宏本所有坐落台中市
西屯區○○段二一三地號，面積一四一四三點二六平方公尺土地，地目田，應有部分
陸分之壹，辦理公同共有繼承登記。
兩造共有之坐落台中市○○區○○段二一三地號，面積一四一四三點二六平方公尺土
地，地目田，應予分割如附圖乙方案所示，即Ａ部分面積四六三八．八七平方公尺由
被告庚○○、丁○、乙○○○、戊○○、己○○取得保持共有，其中被告庚○○應有
部分為十分之六，被告丁○、乙○○○、戊○○、己○○應有部分各為十分之一。Ｂ
部分面積四六三八．七六平方公尺由原告辛○○取得。Ｃ部分面積四六三八．八七平
方公尺由被告丙○○取得。另Ｄ部分面積二二六．七六平方公尺由兩造依原共有比例
保持共有。
訴訟費用由原告負擔三分之一，被告丙○○負擔三分之一，被告庚○○負擔六分之一
，被告庚○○、被告丁○、乙○○○、戊○○、己○○連帶負擔六分之一。
    事      實
甲、原告方面：
  一、聲明：
  （一）被告庚○○、丁○、乙○○○、戊○○、己○○應就被繼承人張宏本所有坐
        落台中市○○區○○段二一三地號土地（以下簡稱系爭土地），面積一四一
        四三點二六平方公尺土地，地目田，應有部分陸分之壹，辦理公同共有繼承
        登記。
  （二）請准就兩造共有系爭土地，按如附圖甲方案所示予以分割。
  二、陳述：
  （一）系爭土地為兩造共有之土地，原告、被告丙○○應有部分各三分之一，被告
        庚○○應有部分六分之一。另張宏本（於訴訟中死亡）應有部分六分之一，
        由張宏本之繼承人即被告庚○○、丁○、乙○○○、戊○○、己○○共同繼
        承。
  （二）查兩造共有系爭土地，原告於七十七年九月七日取得登記，被告庚○○、被
        繼承人張宏本均於七十三年四月三十日取得登記（繼承），被告丙○○於七
        十二年七月十一日取得登記。依農業發展條例第十六條第四款但書：「本條
        例中華民國八十九年一月四日修正施行前之共有耕地，得分割為單獨所有」
        之規定，應得予分割。並兩造無法達成分割協議，爰訴請分割。
  （三）系爭土地北方西側部分有被告丙○○所有同段二一四地號土地，由北向南呈
        三角形及狹長形狀伸入系爭土地。又東方為西林巷道路（同段二一二地號，
        地目道），與南方道路相連接（同段二五八地號，地目道），此二條為對外
        聯絡道路。而西林巷道路較寬，價值較高，聯外通行較為方便，南方道路則
        較窄，為求公平適當，系爭土地以面向東方西林巷道路，以東西向分割較為
        合理。併慮及北側同段二一四地號土地為被告丙○○所有，故請求以附圖甲
        方案所示為分割。另被告庚○○及被繼承人張宏本於八十五年間擅自在系爭
        耕地上建築鐵架蓋鐵皮廠房及辦公室出租他人迄今，即附圖甲方案中Ｅ工廠
        、Ｆ辦公室部分，此係違章建築違法行為，應予拆除並自負損失。
  （四）系爭土地原於三十六年十一月三日登記為案外人張阿典所有，張阿典於四十
        一年十二月十一日歿後，由其妻張陳赤、其子張專主、張專選、張茂成四人
        繼承，應有部分各四分之一；嗣張陳赤死亡，由其子張專主、張專選、張茂
        成三人共同繼承，三人應有部分變為各三分之一，於六十三年六月三日登記
        完畢。嗣張茂成死亡，由其子庚○○、張宏本繼承，應有部分各六分之一。
        另張萬選應有部分三分之一，於七十三年五月十六日出售予訴外人黃天錫，
        黃天錫再於七十二年六月十四日再出售予被告丙○○，於七十三年六月九日
        登記完畢。是以張專主、張專選、張茂成於三十七年十二月五日所訂鬮分約
        書，斯時三人尚未登記為土地共有人，自不發生分割共有物契約效力。況張
        阿典死後，由張陳赤等四人共同繼承，前述鬮分合約書自失其效力。縱張陳
        赤死後，上述三人再取得應有部分各三分之一之共有權，惟三人既未重新訂
        立分割協議，原已失效之鬮分合約書亦不因而變為有效。再者，土地分割契
        約之債權請求權為十五年時效，自三十七年間迄今亦已罹於時效而消滅，最
        高法院四十八年台上字第一０六五號判例可資參照。又共有土地之分管，不
        過定耕作之暫時狀態，既無消滅共有關係之特約，即與分割有間，最高法院
        五十年台上字第二五三一號判例著有明文。被告等主張以上揭鬮分合約書而
        為分割，顯非有理。
  （五）依現狀分割方案，對原告及被告丙○○均屬不利。
  （六）被告丙○○主張分割土地後，應給予渠將現有荒地恢復農業耕作之費用補償
        ，核與分割請求無關，依法無據。
  （七）否認兩造有默示分管協議成立。
  三、證據：提出地籍圖二紙、新舊土地登記謄本共三份、戶籍謄本乙份、為證，並
      聲請會同台中市中興地政事務所地政測量人員履勘現場。
乙、被告方面：
壹、被告庚○○方面：
  一、聲明：兩造共有系爭土地按如附圖乙方案所示分割。
  二、陳述：
  （一）系爭土地於三十七年十二月五日，由原告先翁張專主，與被告庚○○、被繼
        承人張宏本之先父張茂成、被告丙○○之先父張專選，訂立鬮分證書之分割
        協議，將系爭土地分為：第一鬮「富」號，即靠近西林巷大路邊，面積伍分
        參厘壹毛伍系，分歸張茂成；第二鬮「貴」號，面積伍分參厘零毛伍系，分
        歸張專主；第三鬮「春」號，即靠近西側溝邊一稜，面積伍分貳厘捌毛零系
        ，分歸被告丙○○之先父張專選。渠等均依上開分割協議內容使用、收益迄
        今。是原告由其先翁處繼受系爭土地時，就其先翁就系爭土地登記謄本面積
        逾越實際分得面積乙節知之甚詳，渠竟以登記面積請求分割，顯無理由。
  （二）按「共有人於與其他共有人訂立共有物分割或分管之特約後，縱將其應有部
        分讓與第三人，其分割或分管契約，對於受讓人仍繼續存在」、「查分割共
        有物固不受分管契約之拘束，惟儘量依各共有人使用現狀定分割方法，以維
        持現狀，減少共有人所受損害，當不失為裁判分割斟酌之一種原則」、「定
        共有物分割之方法，固可由法院自由裁量，惟仍應斟酌各共有人之意願、共
        物之性質，經濟效用及全體共有人之利益等情形，為適當公平之分割」，最
        高法院四十八年台上字第一０六五號判例、八十二年台上字第一九九０號判
        決、八十七年台上字第七七號判決可資參照。兩造既依上開分割協議使用迄
        今五十餘年，且被告等花費鉅資在土地上興建鋼架廠房，如依原告分割方案
        ，勢將拆除該地上物，顯不符經濟效益。爰主張依現狀分割，即附圖乙方案
        所示，並如將南側道路拓寬成六公尺寬道路，則兩造均有適當之聯外道路，
        較為公平。
  （三）原告自七十七年買受系爭土地長期使用迄今，主張有默示之分管協議。
  三、證據：提出鬮分證書乙份不動產買賣契約書為證。
貳、被告丙○○方面：
  一、聲明：主張依使用現狀分割。
  二、陳述略稱：
  （一）被告丙○○沿襲使用其先祖議定之鬮分合約書中「春」號部分。該現狀分管
        使用多年，並無爭議。
  （二）系爭土地為農業用地，依法需作為農業耕作使用，依原告主張方案，被告分
        得土地現有閒置雜物不適耕作，被告如需作為農用，尚需雇工回覆可供農作
        狀態，估計約需三十萬元。系爭土地無法供農耕之正常使用，自與土地買賣
        之瑕疵無異。被告得依民法第八百二十五條規定，請求其餘共有人負補償責
        任。
  三、證據：提出土地分管協議位置略圖一紙、稅捐稽徵處處一紙、估價單三紙為證
      。
參、被告丁○、洪張分良、戊○○、己○○方面：
    被告等未於言詞辯論期日到場，亦未提出準備書狀作何聲明或陳述。
      理　　由
甲、程序方面：
  一、本件被告丁○、洪張分良、戊○○、己○○未於言詞辯論期日到場，核無民事
      訴訟法第三百八十六條各款所列情形，爰依原告聲請，由其一造辯論而為判決
      。
  二、按訴狀送達後，原告不得將原訴變更或追加他訴，但請求之基礎事實同一，或
      因情事變更而以他項聲明代最初之聲明者，不在此限，民事訴訟法第二百五十
      五條第一項第一、四款定有明文。本件原告起訴後，被告張宏本因故死亡，原
      告聲明由其繼承人即被告庚○○、丁○、洪張分良、戊○○、己○○等人承受
      訴訟，並追加訴之聲明「被告庚○○、丁○、乙○○○、戊○○、己○○應就
      被繼承人張宏本所有系爭土地，面積一四一四三點二六平方公尺土地，地目田
      ，應有部分陸分之壹，辦理公同共有繼承登記。」，核其請求基礎事實同一，
      且因情事變更而追加以他項聲明，於法自無不合，應予准許。
乙、得心證之理由：
  一、本件原告主張系爭土地為兩造共有原告、被告丙○○應有部分各三分之一，被
      告庚○○應有部分六分之一。另張宏本（於訴訟中死亡）應有部分六分之一，
      應由張宏本之繼承人即被告庚○○、丁○、乙○○○、戊○○、己○○共同繼
      承。又系爭土地，原告於七十七年九月七日取得登記，被告庚○○、被繼承人
      張宏本均於七十三年四月三十日取得登記（繼承），被告丙○○於七十二年七
      月十一日取得登記。依農業發展條例第十六條第四款但書：「本條例中華民國
      八十九年一月四日修正施行前之共有耕地，得分割為單獨所有」之規定，應得
      予分割之事實，業經原告提出土地登記謄本為證，並為兩造所不爭執，自堪信
      為真實。
  二、按除因物之使用目的不能分割或契約約定有不分割之期限者，共有人得隨時請
      求分割共有物。又分割方法不能協議者，法院得因任何共有人之聲請，為原物
      分割或變價分割，民法第八百二十三條第一項前段、第八百二十四條分別定有
      明文。本件原告主張系爭土地為兩造所共同，又系爭筆土地並無其他因使用目
      的不能分割，且兩造無不得分割期限之約定，亦為兩造所共認，是原告請求就
      該三筆土地為裁判分割，自無不合，應予准許。又按因繼承、強制執行、公用
      徵收或法院之判決，於登記前已取得不動產物權者，非經登記，不得處分其物
      權，民法第七百五十九條定有明文，又分割共有物性質上為處分行為，當事人
      於訴訟中，併請求辦理繼承登記，不但符合訴訟經濟原則，於法之旨趣亦無違
      （最高法院六十九年台上字第一０一二號判例參照）。從而，原告於系爭土地
      分割之處分行為前，請求被告庚○○、丁○、乙○○○、戊○○、己○○等人
      一併辦理被繼承人張宏本應有部分六分之一之繼承登記，核無不合，亦應予准
      許。
  三、按裁判分割共有物訴訟，為形式之形成訴訟，其事件本質為非訟事件，故法院
      定共有物之分割方法，雖應斟酌當事人之聲明、共有物之性質、經濟效用及全
      體共有人之利益等公平合理之分配之，然不受當事人聲明之拘束，且各共有人
      在分割前之使用狀況，固應加以考量，惟該使用狀況縱共有人間有分管之約定
      ，法院亦不受其拘束。經查：（一）系爭土地於三十七年十二月五日，曾由原
      告先翁張專主，與被告庚○○、被繼承人張宏本之先父張茂成、被告丙○○之
      先父張專選，訂立鬮分證書之分割協議，將系爭土地分為：第一鬮「富」號，
      即靠近西林巷大路邊，面積伍分參厘壹毛伍系，分歸張茂成；第二鬮「貴」號
      ，面積伍分參厘零毛伍系，分歸張專主；第三鬮「春」號，即靠近西側溝邊一
      稜，面積伍分貳厘捌毛零系，分歸被告丙○○之先父張專選之事實，業據被告
      庚○○提出鬮分合約書一份在卷為憑，且為原告及其餘被告所不爭執，堪先認
      為真正。（二）目前系爭土地現況為：（１）系爭土地位於台中市西屯區○○○鄰○段第二一二地號之西林巷道路，南側鄰同段第二五八地號之三米多道路
      ；（２）系爭土地北方西側有同段第二一四地號土地呈南北狹長狀延伸入內，
      該第二一四地號土地為被告丙○○所有；（３）兩造使用現況，大致依照被告
      庚○○提出之鬮分合約，即以南北走向，由東向西分為「富」、「貴」、「春
      」三字號，分別由富─被繼承人張宏本、被告庚○○；貴─原告；春─被告丙○○占有使用。其中富字號上建有鐵皮屋工廠、辦公室，即附圖甲方案內ＥＦ
      所示，面積分別為一四四四．九六平方公尺、一九七．四０平方公尺，為被告
      庚○○、被繼承人張宏本所有；貴字號土地上雜草叢生；春字號土地上現為耕
      作使用等情，已經兩造陳明在卷，復經本院會同台中市中興地政事務所人員勘
      驗現場屬實，製有勘驗筆錄二份在卷可稽，應堪認為真實。（三）茲就兩造所
      提出之分割方案及本院所採分割方法分述如下：
（Ａ）附圖甲方案所示之分割方法：
      呈東西向形狀分割，系爭土地Ａ、Ｂ、Ｃ、Ｄ四部分均可面臨西林巷道路，經
      濟使用價值較為均等。且Ａ部分土地分歸被告丙○○所有，可與渠所有之同段
      第二一四地號土地相銜接使用，乃上述方案之優點。惟須破壞使用現狀，須拆
      除前述工廠一部分及辦公室全部，是其缺點。且鄰靠南側道路之經濟優勢亦均
      由原告所獨占，亦有不公。
（Ｂ）附圖乙方案所示之分割方法：
      系爭土地中依南北走向分割，符合兩造使用現狀，被告庚○○及被繼承人張宏
      本之工廠、辦公室均得保存，且被告丙○○耕作現狀亦不致變更，復可與丙○○所有之同段第二一四地號土地相銜接使用，並能維持系爭土地最初所有人間
      鬮分合約書之基本精神，是其優點。惟東側Ａ部分獨占西林巷道路及南側道路
      入口處附近，經濟優勢較高，對分得Ｂ、Ｃ部分之原告、被告丙○○而言殊不
      公平。
（Ｃ）本院認為：
      本件分割方案，如採甲方案之東西向劃分法，由於東側均臨西林巷道路，且分
      割後如附圖所示Ａ、Ｂ、Ｃ、Ｄ各等份臨路長度差異不大，對兩造經濟使用固
      屬公允。惟如採乙方案之南北向劃分法，分割後如附圖所示Ａ、Ｂ、Ｃ部分均
      臨南側預留之六公尺寬道路，對兩造使用收益上亦無甚大差異，難謂不公。兼
      以原告、被告庚○○、丙○○等均陳明無論甲、乙兩方案均不必採取金錢補償
      等情，併參酌本件地形、道路位置及兼顧被告丙○○所有同段第二一四地號土
      地允宜連接等情，本件應只自甲、乙兩方案中選擇其一，且無兼採金錢補償之
      必要。再者，系爭土地自三十七年間前所有人等訂立鬮分合約迄今，無論訂約
      人如何更異、土地權利人幾番易手，惟迄今兩造仍依該鬮分合約所定範圍內分
      管使用之事實，已如前述，雖兩造均非當初訂立鬮分合約之當事人，然查原告
      係於七十七年六月十七日取得系爭土地應有部分，被告丙○○係於七十三年七
      月十一日取得，被告庚○○及另一共有人即被繼承人張宏本均自七十三年四月
      三十日取得，迄今均已達十餘年之久，兩造皆依上開鬮分書分管協議使用收益
      ，未有異詞，顯然兩造就上開分管內容，均有依例循行之認知。本院審酌上開
      鬮分合約為系爭土地原所有人先祖之分割協議，復為各繼受人依例遵循四十餘
      年迄今，且該分管結果對兩造亦未見有重大損害之處等情，認為採用大致遵循
      鬮分合約之乙方案，較能兼顧系爭土地之歷史沿革與使用現況以及經濟價值等
      情，因而擇定乙方案做為系爭土地之分割方法，將其中Ａ部分歸由被告庚○○
      、丁○、乙○○○、戊○○、己○○取得並依原應有部分比例維持共有，其中
      Ｂ部分歸由原告取得，其中Ｃ部分歸由被告丙○○取得，另Ｄ部分留做道路用
      地，仍由兩造依原應有部分比例維持共有。又原告分得之土地面積雖少於其應
      有部分應得面積０．一一平方公尺，惟其短少面積甚為微小，且原告分得土地
      之區塊最為平整，不似其餘被告所分得之土地彎曲不平，應認其分得土地價值
      未有短少，無另予補償或重劃之必要，併此敘明。
  四、又分割共有物之訴，係合兩造之固有必要共同訴訟，原、被告間本可互換地位
      ，由任一共有人起訴請求分割，均無不可。本件原告起訴雖於法有據，但被告
      之應訴實因訴訟性質所不得不然，所為抗辯自為伸張或防衛權利所必要，且本
      院認以被告庚○○所主張之乙方案為分割方法實屬妥適衡平，是本院認本件之
      訴訟費用，應由兩造依原共有比例負擔較為公允，爰諭知如主文第三項所示。
  五、本件事證已臻明確，兩造其餘攻擊防禦方法經核均與本件判決結果不生影響，
      應無論述及選任之必要，附此敘明。
  六、據上論結，本件原告之訴為有理由，依民事訴訟法第三百八十五條第一項、第
      七十八條、第八十一條第二款、第八十五條第一項但書，判決如主文
中　　　華　　　民　　　國　　九十一　　年　　　十　　　月　　三十　　　日
                                    臺灣臺中地方法院民事第四庭
~B法　　　官　王有民
右為正本係照原本作成
如對本判決上訴須於判決送達後二十日內向本院提出上訴狀
中　　　華　　　民　　　國　　九十一　　年　　　十　　　月　　　四　　　日
~B法院書記官　詹貴珍
